最高法院刑事判決　　　　　　　　　　　　　　　九十三年度台上字第三○八○號
　　上　訴　人　　台灣高等法院檢察署檢察官
　　被　　　告　　乙○○
　　　　　　　　　甲○○
右上訴人因被告等偽造文書案件，不服台灣高等法院中華民國九十二年四月十一日第
二審更審判決（九十二年度重上更(四)字第五號，起訴案號：台灣新竹地方法院檢察署
八十二年度偵字第四九三四號、八十二年度偵續二字第○○七號），提起上訴，本院
判決如左：
    主　文
原判決撤銷，發回台灣高等法院。
    理　由
本件原判決以檢察官公訴意旨略稱，被告乙○○係設在台中縣大甲鎮○○路○段六十
一號大上加油站股份有限公司（下稱大上公司）及同路一段一之一號甲上加油站股份
有限公司（下稱甲上公司）之董事長，意圖為自己不法之利益，自民國七十九年初起
，向上開公司股東即告訴人黃錫文佯稱：該二公司股東均同意出售公司資產而第三人
出價不高，如依股東所持股數分配變價款項，恐告訴人所分配之金額不會超過新台幣
（下同）一千萬元，其願先高價蒐購，待土地建物等出售後如所得款項過二億一千五
百萬元時，再將利潤補足給告訴人等語。迄同年九月二日被告乙○○（上開二公司之
總經理）及股東陳登賢二人一再勸誘，告訴人遂於同日二十三時許，在上揭公司內出
具該二公司之股權讓渡同意書與乙○○。乙○○取得該股權讓渡同意書後，與甲○○
、陳登賢、柯淑錦（陳登賢、柯淑錦經判決無罪確定）同謀，欲達變賣公司資產目的
，由陳登賢先偽造上開二公司七十九年九月二日之股東臨時會議紀錄，載明作成出售
上揭二公司資產及讓渡經營權，並由陳登賢以紀錄名義具名，但由柯淑錦重謄上揭偽
造會議內容，並於七十九年九月四日將上開資產處分。嗣由柯淑錦執筆偽造上開二公
司七十九年十二月五日之股東臨時會決議錄，載明該公司因業務關係擬予解散並選任
被告乙○○為清算人辦理清算事項，並由甲○○具名紀錄，柯淑錦持該偽造之解散決
議紀錄，於七十九年十二月間向台灣省政府建設廳辦理解散登記，且未經告訴人同意
，偽簽告訴人姓名及蓋用告訴人私章於上開二公司解散登記申請書上，致生損害於政
府工商管理之正確性及告訴人之權利，因認被告等此部分涉犯刑法第二百十六條、第
二百十條、第二百十四條、第二百十七條第一項及第三百三十九條第二項罪名等情。
惟經審理結果，不能證明被告等犯罪，因而撤銷第一審不當之判決，諭知被告等此部
分無罪之判決。固非無見。
惟查：(一)、證據雖已調查而其內容尚未明瞭者，即與未經調查無異，如遽行判決，仍
屬應於審判期日調查之證據而未予調查。原判決認定，上開二公司七十九年九月二日
之股東臨時會，業經股東決議公司解散，並授權柯淑錦辦理解散登記。惟依上開會議
紀錄記載，該日出席人員有被告等及王麗雪、楊月霞、楊鑾仔等共六人，而原判決理
由引用王麗雪等人之供證，王麗雪當日係委由其配偶出席，楊鑾仔及楊月霞係委由楊
溪出席（見原判決第十二頁、第十三頁），彼等均非親自出席，何以會議紀錄非記載
「代理出席」，反為「親自出席」之記載？又原判決認當日會議紀錄是會議結束後，
再送給各股東簽名，告訴人當時拒簽，告訴人既親自出席上開會議，何以會議紀錄未
列有告訴人？且將其持股一五○股剔除？則該會議紀錄之真實性，究非無疑。原判決
未審查該會議紀錄於形式與實質上是否與實情相符，亦未傳訊代理王麗雪等股東實際
出席參與該次股東臨時會議之楊溪等人加以查證，僅引用未出席股東王麗雪等三人之
證言作為當日決議公司解散之依據，不惟仍有本院前次發回意旨所指違背證據法則之
瑕疵；亦有調查未備之違法。(二)、原判決認該次股東臨時會亦決議授權予柯淑錦辦理
二公司之解散登記等情，惟依卷內資料，前揭會議紀錄之決議實為：「……授權董事
長乙○○全權處理」，並無原判決所認前揭授權予柯淑錦之記載，原判決所為認定與
所採之證據不相適合，非無證據上理由矛盾之可議。原判決對於告訴人所提其與陳登
賢等人關於九月二日並未召開股東會之對話錄音譯文，陳登賢並不否認為上開陳述（
見原判決第十七頁第四行），原判決就上開不利被告等之證據，未進一步查證，逕為
有利被告等之推論，同有調查未盡及判決理由不備之違法。上訴意旨執以指摘原判決
不當，非無理由，應認原判決仍有發回更審之原因。至被告等另涉使公務員登載不實
、偽造署押、盜用印章、詐欺、背信等部分，公訴人認與上開發回部分具有裁判上一
罪之關係，基於審判不可分法則之適用，應併予發回，附此敘明。
據上論結，應依刑事訴訟法第三百九十七條、第四百零一條，判決如主文。
中　　　華　　　民　　　國　　九十三　　年　　　六　　　月　　 十七 　　日
                              最高法院刑事第八庭
                                  審判長法官  陳　炳　煌
                                        法官  陳　世　雄
                                        法官  韓　金　秀
                                        法官  吳　信　銘
                                        法官  徐　文　亮
      右正本證明與原本無異
                                              書  記  官
中　　　華　　　民　　　國　　九十三　　年　　　六　　　月　　二十五　　日
                                                                        Ｌ
